臺灣基隆地方法院刑事判決　　　　　　　　96年度易字第84號
公　訴　人　臺灣基隆地方法院檢察署檢察官
被　　　告　乙○○
上列被告因詐欺等案件，經檢察官提起公訴（95年度偵緝字第54
4 號），被告於準備程序中就被訴事實為有罪之陳述，本院合議
庭裁定由受命法官獨任進行簡式審判程序審理，判決如下：
    主  文
乙○○共同意圖為自己不法之所有，以詐術使人將本人之物交付
，處有期徒刑月，如易科罰金，以（銀元）佰元折算壹日。
    事  實
一、乙○○與真實姓名年籍不詳自稱「張建生」之成年男子、成
    年人謝榮樂（另由臺灣板橋地方法院檢察署檢察官偵查中）
    均明知彼此無意且無力清償購車之分期付款款項，因需款孔
    急，竟共同基於意圖為自己不法所有及不法利益之犯意聯絡
    ，商議由乙○○為「人頭」出面訂立附條件買賣契約購買自
    用小客車，以典當變現。渠等謀議既定後，乙○○於民國95
    年1月9日出面向「臺灣福斯財務服務股份有限公司」（下稱
    福斯財務公司）位於臺北縣新莊市○○街41巷2號5之交車經
    銷商「億利汽車有限公司」（下稱億利公司），表示欲以分
    期付款方式購買車牌號碼8489-MR號之福斯牌自用小客車1輛
    ，乙○○並與福斯財務公司、億利公司共同簽訂附條件買賣
    契約，由福斯財務公司為出賣人，億利公司代福斯財務公司
    交車，乙○○則任附條件買賣契約之買受人，乙○○與福斯
    財務公司約定，買賣總價金新臺幣（下同）810,320 元，除
    頭期款59,000元外，餘款751,320元暨其利息，自95年2月9
    日起至100年1月9日止分60期給付，每月1期，每期付款12,5
    22元（共計751,320 元），在分期付款總價未全部付清之前
    ，自用小客車所有權仍歸屬於福斯財務公司，乙○○僅得依
    約占有使用，不得將上開自用小客車機車隱匿、出質、或為
    其他處分，且以乙○○位於臺北縣瑞芳鎮○○路136 號之住
    處為標的物存放地點，而為動產擔保交易之債務人，並由謝
    榮樂為其充任其連帶保證人，福斯財務公司因而陷於錯誤，
    誤認乙○○確實有藉動產擔保交易之分期付款方式購買車輛
    之真意及資力，在乙○○繳交「張建生」所給付之頭期款後
    ，即由億利公司之經理張成柱將前開車輛交付予乙○○。詎
    乙○○於取得前開車輛後，旋於同日與「張建生」及謝榮樂
    一同將該車開至位於臺北市之某當鋪典當（出質）變現，且
    自95年2月9日起，即未按約繳付分文，致福斯財務公司追索
    無著而受有損害。
二、案經告訴人福斯財物公司訴由臺灣基隆地方法院檢察署檢察
    官偵查起訴。
    理  由
一、本件被告乙○○所犯為刑法第339條第1項之詐欺取財罪及動
    產擔保交易法第38條之擅自出質動產擔保標的物罪，均非死
    刑、無期徒刑、最輕本刑為3 年以上有期徒刑之罪，或高等
    法院管轄第一審之案件，被告於本院準備程序中，就被訴事
    實為有罪之陳述，經告以簡式審判程序之旨，並聽取檢察官
    、被告之意見後，本院合議庭裁定由受命法官進行簡式審判
    程序，是本件之證據調查，依刑事訴訟法第273條之2規定，
    不受同法第159條第1項、第161條之2、第161條之3、第163
    條之1及第164條至第170條規定之限制，合先敘明。
二、上開犯罪事實，業據被告於本院審理時坦承不諱，核與證人
    張成柱於偵查中結證證述之情節相符，並有動產擔保交易附
    條件買賣設定登記申請書、附條件買賣契約書、分期款繳紀
    錄、客戶拜訪紀錄表（含照片6張）各1份在卷可稽，足認被
    告具任意性之自白與事實相符，事證已臻明確，被告犯行洵
    堪認定。
三、論罪科刑
(一)、按被告行為後，刑法部分條文業於95年7月1日施行（已於94
    年2月2日修正公佈，下稱新刑法；修正前刑法下稱舊刑法）
    ，而新刑法第2 條乃係規範行為後法律變更所生新舊法比較
    適用之準據法，故於95年7月1日新刑法修正施行後，如有涉
    及比較新舊法之問題，即應逕依新刑法即現行刑法第2條第1
    項規定，為「從舊從輕」之比較。另於比較時應就罪刑有關
    之共犯、未遂犯、想像競合犯、牽連犯、連續犯、結合犯，
    以及累犯加重、自首減輕暨其他法定加減原因（如身份加減
    ）與加減比例等一切情形，本於統一性及整體性原則，綜其
    全部罪刑之結果而為比較（最高法院95 年度第8次刑事庭會
    議決議一、(一)（四）參照）。被告行為後，本案所涉之刑
    法第33條第5 款之修正，乃係刑法分則編各罪所定罰金刑之
    刑罰法律效果之變更；新刑法刪除舊刑法第55條牽連犯之規
    定，屬科刑規範事項之變更；刑法第41條第1 項易科罰金折
    算標準規定之變更，則相當於科刑規範事項之變更，故均應
    依刑法第2條第1項規定，為「從舊從輕」之比較，茲比較如
    下：
  1.(1)罰金刑貨幣單位及數額之變更：
    刑法分則編各罪所定罰金之貨幣單位原為銀元，且依舊刑法
    第33條第5款規定，罰金刑為1銀元以上，而有關罰金倍數之
    調整及銀元與新臺幣之折算標準，則另定有現行法規所定貨
    幣單位折算新臺幣條例第2條、罰金罰鍰標準條例第1條及第
    5條，除規定罰金以1銀元折算3元新臺幣外，並將72年6月26
    日以前修正之刑法部分條文罰金數額提高2 至10倍（依行政
    院會銜司法院於72年7 月27日發佈，同年8月1日施行，有關
    刑法定有罰金各條均提高為10倍），其後修正者則不再提高
    倍數。嗣新刑法第33條第5款則將罰金刑提高為新臺幣1,000
    元以上，並以百元計算之，且因新刑法第33條第5 款所定罰
    金貨幣單位既已改為新臺幣，刑法分則編各罪所定罰金之貨
    幣單位亦應配合修正為新臺幣，又考量刑法修正施行後，不
    再施用「現行法規所定貨幣單位折算新臺幣條例」，為使刑
    法分則編各罪所定罰金之最高數額與刑法修正前趨於一致，
    避免衍生新舊法比較適用問題，於不變動罰金數額之前提下
    ，爰增訂刑法施行法第1條之1規定（詳見其立法理由，足認
    刑法施行法第1之1條係為配合新刑法第33條第5 款之修正施
    行而增訂，故如適用新刑法第33條第5 款以新臺幣為貨幣單
    位，方有刑法施行法第1之1條規定之適用）。據此，此次刑
    法修正，被告所犯刑法第339條第1項及動產擔保交易法第38
    條之規定，其條文本身文字並未修正，然上開條文既定有罰
    金刑之規定，如依舊刑法第33條第5 款規定，罰金最低數額
    為1元（銀元），依罰金罰鍰提高標準條例第1條規定提高為
    10倍，即為銀元10元，以現行法規所定貨幣單位折算新臺幣
    條例第2條折算僅為新臺幣30元，又刑法第339條第1 項非屬
    於76年6月26日至94年1 月7日新增之條文，故條文規定最高
    罰金數額為銀元1,000元，依罰金罰鍰提高標準條例第1條規
    定提高為10倍後，為銀元10,000元，若以現行法規所定貨幣
    單位折算新臺幣條例第2 條折算係新臺幣30,000元；惟如依
    新刑法第33條第5款規定，罰金最低額為新臺幣1,000元，而
    最高罰金數額，依配合增訂之刑法施行法第1之1條第1 項之
    規定，改以新臺幣計算罰金數額，且依同條第2項提高罰金
    數額至30倍，則最高罰金數額為新臺幣30,000元，經核修正
    前後上開刑法分則之最高罰金數額固因刑法施行法第1之1條
    之增訂而趨於一致，並無不同，惟罰金最低數額，以舊刑法
    第33條第5 款較有利於被告。比較結果，此部分以被告行為
    時之法律較有利於被告（參見最高法院95年度第8 次刑事庭
    會議決議三、(一)）。
  (2)牽連犯之刪除：
    舊刑法第55條後段有關「犯一罪而其方法或結果之行為犯他
    罪名」之規定，業經修正公佈刪除，亦即新刑法第55條，已
    無牽連犯得論以裁判上一罪之情形，所犯之數罪，應按其具
    體情形論罪。查被告所犯詐欺取財罪、擅自出質動產擔保標
    的物罪，其行為、時間均屬各別獨立，但有方法、目的之牽
    連關係，依舊刑法第55條後段應從一重之詐欺取財罪處斷；
    如依新刑法第55條，既已刪除牽連犯之規定，則所犯上開2
    罪即應依數罪併罰之規定分論併罰。比較結果，此部分以被
    告行為時之舊刑法較有利於被告。
  (3)綜合全部罪刑之結果為比較，被告行為後之法律並未較有利
    於被告，自應依刑法第2條第1項前段「從舊原則」之規定，
    適用被告行為時之法律，即舊刑法之相關規定及罰金罰鍰提
    高標準條例第1條前段、修正前同條例第2條規定，予以論處
    。
  2.易科罰金折算標準之變更：
    舊刑法第41條第1項前段規定：「……得以1 元以上3元（指
    銀元）以下折算1 日」，並適用修正前罰金罰鍰提高標準條
    例第2 條前段（現因配合刑法修正已刪除）：「依刑法第41
    條易科罰金或第42條第2 項易服勞役者，均就其原定數額提
    高為100倍折算1日」之規定，易科罰金折算標準，應以銀元
    100元以上300元以下折算1 日，經以現行法規所定貨幣單位
    折算新臺幣條例第2 條之規定折算為新臺幣後，應以新臺幣
    300元以上900元以下折算為1日；而新刑法第41條第1項前段
    規定：「犯最重本刑為5 年以下有期徒刑以下之刑之罪，而
    受6 個月以下有期徒刑或拘役之宣告者，得以新臺幣1, 000
    元、2,000元或3,000元折算1 日，易科罰金。」。比較結果
    ，此部分以被告行為時之法律，較有利於被告。
(二)、核被告所為，係犯刑法第339條第1項之詐欺取財罪及動產擔
    保交易法第38條之擅自出質動產擔保標的物罪。按動產擔保
    交易法第38條規定，乃以動產擔保交易之債務人為其處罰對
    象，係以因一定之身分關係而成立之罪（純正身分犯）；茲
    本案具備動產擔保債務人身分者，雖僅被告1 人，然被告與
    案外人「張建生」及謝榮樂間，就前述違反動產擔保交易法
    之行為，既有犯意之聯絡及行為之分擔，已如前述，則依刑
    法第31條第1 項、第28條規定，自均應以共同正犯論（司法
    院字第2353號解釋、最高法院76年度臺非字第114 號判決意
    旨參照）；又被告與案外人「張建生」及謝榮樂間，就上開
    詐欺取財之行為，亦有犯意之聯絡及行為之分擔，皆為共同
    正犯（新刑法第28條修正後剔除「陰謀共同正犯」、「預備
    共同正犯」，雖屬行為可罰性要件之變更，惟本案被告等已
    著手實行犯罪，上開修正與本案之共犯型態無涉，故無庸比
    較有無較有利被告，應逕適用現行法第28條之規定〈最高法
    院95年度臺上字第5599號判決意旨參照〉；至刑法第31條第
    1 項雖亦有修正，然其係針對無身分之人與有身分之人犯罪
    是否得減輕其刑所為之修正，上開修正與有身分之人即被告
    部分無涉，故並不生法律變更之問題，自無庸為新舊法比較
    ，應逕適用現行刑法第31條第1 項之規定）。又起訴書就案
    外人「張建生」部分，均漏論共同正犯，業經蒞庭檢察官當
    庭補充更正，併此敘明。被告所犯前開2 罪間，有方法、目
    的之牽連關係，應依舊刑法第55條規定，從一重之詐欺取財
    罪論處。爰審酌被告不思循正當手段獲取金錢，竟以此不法
    手段獲取利得，觀念顯有偏差，所為顯已破壞正當交易秩序
    ，且尚未與被害人達成和解，惟犯後坦承犯行之態度等一切
    情狀，量處如主文所示之刑，並依舊刑法第41條第1 項前段
    及修正前罰金罰鍰提高標準條例第2 條規定，諭知其易科罰
    金之折算標準。
據上論斷，應依刑事訴訟法第273條之1第1項、第299條第1 項前
段，動產擔保交易法第38條，刑法第11條前段、第2條第1項前段
、第28條、第31條第1 項、第339條第1項、舊刑法第55條、舊刑
法第41條第1項前段，罰金罰鍰提高標準條例第1條前段，修正前
罰金罰鍰提高標準條例第2條，判決如主文。
本案經檢察官甲○○到庭執行職務。
中　　華　　民　　國　　96　　年　　2 　　月　　27　　日
                  刑事第二庭  法  官  許心
以上正本證明與原本無異。
如不服本判決應於收受本判決後10日內向本院提出上訴書狀，其
未敘述上訴理由者，並得於提起上訴後10日內向本院補提理由書
狀（均須按他造當事人之人數附繕本。）「切勿逕送上級法院」
中　　華　　民　　國　　96　　年　　2 　　月　　27　　日
                              書記官  邱李和
附錄論罪法條
動產擔保交易法第38條
動產擔保交易之債務人，意圖不法之利益，將標的物遷移、出賣
、出質、移轉、抵押或為其他處分，致生損害於債權人者，處3
年以下有期徒刑、拘役或科或併科6000元以下之罰金。
中華民國刑法第339條第1項
意圖為自己或第三人不法之所有，以詐術使人將本人或第三人之
物交付者，處5年以下有期徒刑、拘役或科或併科1千元以下罰金
。
